臺灣高等法院臺南分院刑事判決　　　　100年度上訴字第944號
上　訴　人
即　被　告　葉樹福
上列上訴人因毒品危害防制條例案件，不服臺灣臺南地方法院10
0年度訴字第805號中華民國100年8月10日第一審判決（起訴案號
：臺灣臺南地方法院檢察署100年度營毒偵字第150號），提起上
訴，本院判決如下：
    主  文
上訴駁回。
    事  實
一、葉樹福於民國87年間，曾因施用毒品案件，經原審法院於87
    年11月6日以87年度毒聲字第1067號裁定送觀察勒戒，後因
    有繼續施用毒品之傾向，於88年3月2日，以88年度毒聲字第
    657號裁定送強制戒治，強制戒治期滿，經臺灣臺南地方法
    院檢察署檢察官於89年4月30日，以89年度營毒偵字第60號
    、89年度毒偵字第670號為不起訴處分。嗣於89年間，因施
    用第二級毒品，經同署檢察官提起公訴並聲請強制戒治，經
    原審法院於89年8月16日，以89年度毒聲字第2416號裁定送
    強制戒治，於90年11月22日戒治期滿。刑責部分，經原審法
    院於90年4月30日，以89年度易字第2206號判決，判處有期
    徒刑7月確定，並於92年12月30日執行完畢。另於95年間再
    度因施用第一、二級毒品，經原審法院於95年12月4日，以
    95年度訴字第1394號，分別判處有期1年2月、10月，定應執
    行有期徒刑1年10月確定。再於96年間，因施用第一、二級
    毒品，經原審法院於96年11月29日，以96年度訴字第1418號
    ，分別判處有期8月、4月，定應執行有期徒刑11月確定。經
    接續執行前揭2案後，於98年3月31日縮刑期滿執行完畢。
二、詎葉樹福仍未戒除毒癮，復基於施用第一級毒品海洛因及第
    二級毒品甲基安非他命之犯意，於100年4月14日凌晨1時許
    ，在其位於臺南市新營區姑爺里11鄰挖仔43之56號住所內，
    以海洛因摻入香菸點燃之方式，施用第一級毒品海洛因1次
    。又於同日1時30分許，在上開住所內，以將甲基安非他命
    置於破燈泡內，點火加熱燒烤產生白煙吸食之方式，施用第
    二級毒品甲基安非他命1次。嗣經警於100年4月14日下午4時
    30分許，在高雄市○○區○○路836號前，見葉樹福在路旁
    徘徊上前詢問，葉樹福於犯罪未經發覺前即向詢問之警員自
    首坦承犯罪，主動提出摻有第一級毒品海洛因之香菸半支與
    甲基安非他命1包（含袋重約3.6公克），並接受裁判。
三、案經高雄市政府警察局保安警察大隊移送臺灣高雄地方法院
    檢察署呈請臺灣高等法院檢察署檢察長核轉臺灣臺南地方法
    院檢察署檢察官偵查起訴。
    理  由
一、上開犯罪事實，業據上訴人即被告葉樹福於警詢、偵查、原
    審及本院審理時均坦承不諱，且被告於100年4月14日經採尿
    送驗結果，確呈甲基安非他命進入人體代謝分解後之安非他
    命、甲基安非他命陽性反應及海洛因進入人體代謝分解後之
    可待因、嗎啡陽性反應，有高雄市政府警察局保安警察大隊
    迅雷中隊偵辦毒品危害防制條例嫌疑人尿液採證代碼對照表
    （見警卷第18頁）及台灣檢驗科技份有限公司濫用藥物實驗
    室－高雄100年5月17日出具之濫用藥物檢驗報告1紙在卷可
    稽（見臺灣高雄地方法院檢察署100年度毒偵字第2861號卷
    第9頁），且有被告自承係供己施用之摻有第一級毒品海洛
    因之香煙半支及第二級毒品甲基安非他命1包（含袋重約3.6
    公克）扣案足憑，堪認被告上開任意性自白，確與事實相符
    。本件事證已臻明確，被告犯行洵堪認定。
二、按毒品危害防制條例第二十條、第二十三條於92年7月9日修
    正公布，並自93年1月9日起施行。修正後第二十條規定：「
    犯第十條之罪者，檢察官應聲請法院裁定，或少年法院（地
    方法院少年法庭）應先裁定，令被告或少年入勒戒處所觀察
    、勒戒，其期間不得逾二月。」「觀察、勒戒後，檢察官或
    少年法院（地方法院少年法庭）依據勒戒處所之陳報，認受
    觀察、勒戒人無繼續施用毒品傾向者，應即釋放，並為不起
    訴之處分或不付審理之裁定；認受觀察、勒戒人有繼續施用
    毒品傾向者，檢察官應聲請法院裁定或由少年法院（地方法
    院少年法庭）裁定令入戒治處所強制戒治，其期間為六個月
    以上，至無繼續強制戒治之必要為止。但最長不得逾一年。
    」「依前項規定為觀察、勒戒或強制戒治執行完畢釋放後，
    五年後再犯第十條之罪者，適用本條前二項之規定。」第二
    十三條規定：「依第二十條第二項強制戒治期滿，應即釋放
    ，由檢察官為不起訴之處分或少年法院（地方法院少年法庭
    ）為不付審理之裁定。」「觀察、勒戒或強制戒治執行完畢
    釋放後，五年內再犯第十條之罪者，檢察官或少年法院（地
    方法院少年法庭）應依法追訴或裁定交付審理。」第二十條
    修正理由為：「二、……爰修正簡化施用毒品犯之刑事處遇
    程序，僅區分為初犯、五年內再犯；初犯，經觀察、勒戒或
    強制戒治，應為不起訴處分或不付審理之裁定；觀察、勒戒
    或強制戒治執行完畢釋放後五年內再犯，即依法追訴或裁定
    交付審理。故於第一項增列『初』犯，以資與再犯區別，凡
    依本條例規定觀察、勒戒、強制戒治完畢釋放，或為不起訴
    之處分，或為不付審理之裁定、免刑之判決、不付保護處分
    之裁定等裁判後，再犯施用毒品罪者，均屬再犯。……五、
    第三項修正理由如下：(一)、現行條文規定再犯之界定時點
    為第一次犯後經不起訴之處分或不付審理之裁定，如受觀察
    、勒戒人或受強制戒治人於出所後、不起訴處分或不付審理
    裁定前旋即再次施用毒品，若非屬再犯，顯不合理，且現行
    法律適用上引發諸多爭議，爰將再犯之界定時點修正為觀察
    、勒戒或強制戒治執行完畢釋放，以杜紛爭。(二)、觀察、
    勒戒或強制戒治後五年後再犯者，顯見前所實施之觀察、勒
    戒或強制戒治已足以遮斷其施用毒品之癮，為期自新及協助
    其斷除毒癮，對此五年後再犯者，爰明定仍適用初犯之規定
    ，先經觀察、勒戒、強制戒治之程序。(三)、現行條文所定
    三犯以上之情形，因修正草案僅區分為初犯、五年後再犯，
    自應依修正條文第二十三條第二項規定處理，本項三犯以上
    部分應予刪除。」第二十三條修正理由為：「……四、觀察
    、勒戒或強制戒治執行完畢釋放後五年內再犯者，檢察官應
    依法追訴或少年法院應裁定交付審理之立法理由：(一)、受
    觀察、勒戒人或受強制戒治執行完畢釋放後五年內再犯者，
    其再犯率甚高，原據以實施之觀察、勒戒及強制戒治既已無
    法收取其實效，爰施以刑事處遇……。」依上揭立法理由觀
    之，修正毒品危害防制條例就施用毒品者，祇於「初犯」及
    「五年後再犯」二種情形，有其追訴條件之限制，即須於初
    犯經觀察、勒戒或強制戒治釋放後，五年內均無施用毒品之
    行為，始能認其前所實施之觀察、勒戒或強制戒治已足遮斷
    毒癮，而得於五年後再犯時，再予適用初犯之規定，重行觀
    察、勒戒等程序。倘五年內已經再犯，被依法追訴處罰，縱
    其第三次（或第三次以上）施用毒品之時間在初犯釋放五年
    以後，即與「五年後再犯」之情形有別，且因已於「五年內
    再犯」，顯見其再犯率甚高，原實施觀察、勒戒或強制戒治
    ，已無法收其實效，而無五年戒斷期之存在，自無再經觀察
    、勒戒及強制戒治之必要，應得逕行追訴處罰。亦即所謂「
    再犯」，乃指再度違犯，並非僅限於第2次違犯之2犯，而應
    包含3犯以上情形在內；且因無論施用第一級毒品或第二級
    毒品，所受觀察、勒戒或強制戒治之執行均無不同，故此所
    稱「犯」者，亦不限於同一級毒品，始有適用，此有最高法
    院95年度台非字第87號裁判可稽。經查：被告於87年間，因
    施用毒品案件，經原審法院裁定送觀察勒戒，後因有繼續施
    用毒品之傾向，裁定送強制戒治，於強制戒治期滿，經臺灣
    臺南地方法院檢察署檢察官於89年4月30日，以89年度營毒
    偵字第60號、89年度毒偵字第670號為不起訴處分。嗣於89
    年間，復因施用第二級毒品，再度經原審法院裁定送強制戒
    治，於90年11月22日戒治期滿，該次施用毒品犯行，復經原
    審法院判處有期徒刑7月確定，並於92年12月30日執行完畢
    。其後再於95、96年間，再度因施用第一、二級毒品，先後
    經判處有期1年2月、10月，定應執行有期徒刑1年10月及判
    處有期8月、4月，定應執行有期徒刑11月確定，上揭經接續
    執行後，於98年3月31日縮刑期滿執行完畢，則有臺灣高等
    法院被告全國前案紀錄表1紙附卷足稽。茲再查獲被告施用
    第一級毒品海洛因及施用第二級毒品安非他命之犯行部分，
    即非屬該條例第二十條第三項所定「五年後再犯」之情形，
    揆諸首揭規定意旨，自應依法追訴處罰之。
三、按海洛因與甲基安非他命依其成癮性、濫用性及對社會危害
    性之程度，業經列為毒品危害防制條例第二條第二項第一款
    、第二款所規定之第一、二級毒品，禁止非法持有及施用；
    是核被告所為，係犯毒品危害防制條例第十條第一項、第二
    項之施用第一級毒品與施用第二級毒品罪。被告施用海洛因
    、甲基安非他命前分別持有海洛因、甲基安非他命之低度行
    為，為施用之高度行為所吸收，均不另論罪。又被告曾有上
    揭論罪、科刑與執行紀錄，有臺灣高等法院被告前案紀錄表
    可稽，其於有期徒刑執行完畢後5年內，故意再犯本件有期
    徒刑以上之罪，均為累犯，皆應依刑法第四十七條第一項規
    定加重其刑。次按刑法第六十二條所謂「自首」，係指犯人
    在其犯罪未發覺前，向該管公務員承認犯罪，而接受裁判而
    言。所謂「發覺」，固非以有偵查犯罪職權之機關或人員確
    知其犯罪無誤為必要，惟仍須有確切之根據，對其發生懷疑
    ，將之列為偵查對象，始得謂為已發覺，最高法院100年度
    台上字第3384號著有裁判可稽。經查：本件被告為警查獲當
    時，雖係於員警盤查後始主動交出身上含有毒品之香煙及甲
    基安非他命1包，而本件員警盤查被告之原因，係因被告於
    路上徘徊，未曾顯露任何犯罪跡象，此有被告警詢筆錄上之
    記載可稽（見警卷第2、3頁），除非被告同意主動出示其身
    分證件及身上藏有之毒品，員警當不可能查獲本件被告施用
    毒品犯行，因此，足認被告係於有偵查犯罪職權之員警尚未
    對被告產生確切之根據，對被告發生懷疑，將被告列為偵查
    對象前即已主動供出犯罪，自符合刑法第六十二條前段自首
    之要件而予減輕其刑，並與上揭累犯加重部分依法予以先加
    後減。
四、按犯毒品危害防條例第十條第一項、第二項施用第一級、第
    二級毒品罪供出毒品來源，因而查獲其他正犯或共犯者，依
    同條例第十七條第一項規定減輕其刑。其所謂「供出來源，
    因而破獲者」，係指犯本罪之被告供出毒品來源之有關資料
    ，使調查或偵查犯罪之公務員因而對之發動調查或偵查並破
    破獲者而言。申言之，被告之「供出毒品來源」，與偵查犯
    罪之公務員對之發動調查或偵查並進而破獲之間，論理上須
    具有先後且相當之因果關係，固非謂被告一有「自白」、「
    指認」毒品來源之人，而破獲在後，即得依上開規定予以減
    刑。然若被告供出毒品來源，係因另案施用而供出或檢舉他
    人販賣毒品，均非犯本罪而供出來源。查被告於100年9月5
    日23時許，施用第二級毒品為警查獲後，曾向承辦員警郭豐
    榮供出，其毒品係當天22時41分打電話向綽號「老兄」的黃
    惠彬在臺南市後壁火車站購買，有證人郭豐榮到庭結證屬實
    ，並提出調查筆錄、電話通聯紀錄在卷足憑。而本案被告之
    毒品，依其被高雄市政府警察局保安大隊迅雷中隊查獲時所
    供，毒品係於100年4月13日24時許，在臺南市○○區○○路
    王公廟前向一名綽號「阿嘉」男子購得（見警卷第3頁），
    而被告於100年9月5日向承辦員警郭豐榮供出其毒品係當天
    22時41分打電話向綽號「老兄」的黃惠彬在臺南市後壁火車
    站購買（見本院卷第48頁），其時間、地點，均有未合；又
    被告所稱之「阿嘉」係年約40歲（見警卷第3頁），而綽號
    「老兄」係51年10月14日生，已經49歲（見本院卷第48頁）
    ，顯然被告所稱「阿嘉」與「老兄」並非同人，縱使被告所
    供出其向黃惠彬購毒，亦屬另件施用毒品案件之供出毒品來
    源，要難認定被告在犯本罪有供出來源而查獲販賣毒品之人
    ，進而適用毒品危害防制條例第十七條第二項規定減輕其刑
    。
五、原審以被告犯行罪證明確，因予適用毒品危害防制條例第十
    條第一項、第二項、第十八條第一項前段，刑法第十一條前
    段、第四十七條第一項、第四十一條第一項前段、第八項、
    第六十二條前段、第七十一條第一項、第五十一條第五款規
    定，並審酌被告前有施用毒品前科，竟仍不知悔改再度施用
    毒品，顯見其意志不堅，迄未能記取教訓，復參酌其所犯施
    用毒品行為係戕害自己身心健康，尚未嚴重破壞社會秩序、
    侵害他人權益，及其犯罪後始終坦承犯行，尚有悔意，兼衡
    其智識程度、家庭、身體狀況及檢察官求處刑度等一切情狀
    ，分別就施用第一級毒品部分，量處有期徒刑六月；施用第
    二級毒品部分，量處有期徒刑四月，同時諭如易科罰金，各
    以新臺幣1000元折算1日，併定其應執行之刑為有期徒刑八
    月，如易科罰金，以新臺幣1000元折算1日。並敘明扣案香
    煙半支摻有海洛因、白色結晶體1包（含袋重約3.6公克）為
    甲基安非他命，據被告供明在卷，且經高雄市政府警察局保
    安大隊迅雷中隊以檢驗劑驗明在卷（見警卷第12、13頁），
    自屬毒品危害防制條例第二條第二項第一款、第二款所規定
    之第一、二級毒品無疑，依毒品危害防制條例第十八條第一
    項前段之規定宣告沒收銷燬之。亦說明被告施用第二級毒品
    甲基安非他命所使用之破燈泡，已經被告打破丟棄於排水溝
    內，業據被告供明在卷（見原審卷第25頁反面），雖無證據
    足以證明已經滅失，惟該破燈泡並非專供施用毒品之器具，
    且為免造成檢察官執行程序之浪費，爰不為沒收之諭知。本
    院經核原判決認事用法均無不合，量刑亦屬妥適，被告上訴
    意旨，以其在另案所為供出毒品來源之事實，請求在本案施
    用毒品犯罪減輕其刑，為無理由，應予駁回。
據上論結，應依刑事訴訟法第三百六十八條，判決如主文。
本案經檢察官江守權到庭執行職務。
中    華    民    國   100    年    10    月    25    日
                  刑事第七庭    審判長法  官  李文福
                                      法  官  翁金緞
                                      法  官  高榮宏
以上正本證明與原本無異。
施用第一級毒品部分如不服本判決應於收受送達後10日內向本院
提出上訴書狀，其未敘述上訴理由者，並得於提起上訴後10日內
向本院補提理由書（均須按他造當事人之人數附繕本）「切勿逕
送上級法院」。
施用第二級毒品部分不得上訴。
                                      書記官  陳明芬
中    華    民    國   100    年    10    月    25    日
附錄本案論罪科刑法條：
毒品危害防制條例第十條：
施用第一級毒品者，處六月以上五年以下有期徒刑。
施用第二級毒品者，處三年以下有期徒刑。